---
title: 'Relatório: Identificação de evasão de clientes'
author: "Samuel Gonçalves"
output: html_document
---

knit: (function(input_file, encoding) {
  out_dir <- 'docs';
  rmarkdown::render(input_file,
 encoding=encoding,
 output_file=file.path(dirname(input_file), out_dir, 'index.html'))})

## Introdução
Na meio empresarial, o *costumer churn* (literalmente, "mistura de clientes") ou simplesmente *churn* é uma expressão que indica a evasão ou desistência de clientes com relação à algum serviço ou contrato firmado com a empresa. A análise do churn é crítico para mercados de serviços de assinatura ou de longa duração como assinaturas de planos de celular, *streamings*. assinatura de canais de TV, *internet*, etc.
  
O *churn* pode acontecer de forma voluntária (o próprio consumidor decide livremente sair do serviço) ou involutária (por motivos de força maior, o consumidor precisa cancelar o serviço). Autores apontam que o *churn* é um indicador atrasado, isto é, apenas indica uma perca já anteriormente ocorrida, pois a evasão de clientes é resultado de uma série de acontecimentos prévios no uso do serviço ou no relacionamento com a empresa. Sendo necessário portanto, antecipar-se à perda identificando suas métricas antecedentes (*red flags*). Essas métricas ajudam a identificar quando um cliente está prestes a interromper o serviço antes de realmente parar e auxiliam na tomada da melhor decisão no caso.
  
Algumas indicadores antecedentes de *churn*:
  
* Diminuição do uso do serviço e engajamento do cliente.
* Preços não-competitivos em relação à concorrência.
* Avaliações e reclamações negativas dos atuais clientes


No presente relatório, realizamos uma investigação estatística preliminar no *dataset* fornecido pela companhia de consultoria em inteligência artificial *DHAUZ* utilizando uma metodologia inspirada no processo CRISP-DM (Shearer, 2000) e utilizando modelos estatísticos e de aprendizado de máquina, visando identificar padrões de comportamentos de clientes relacionados ao *churn* e construir um modelo que permita prever quais clientes poderão desistir do serviço no período seguinte.

## Dados

No *case* tratado nesse relatório, investigaremos os dados de uma empresa do setor de Telecomunicações e sua tarefa em busca de *insights* que ajudem a companhia a se antecipar aos *churns* e evitar a evasão dos clientes. A base está disponível [aqui](https://dhauz-challenges.s3.amazonaws.com/churn_challenge.zip) e trata-se do comportamento de clientes de uma companhia de telecomunicações. O *dataset* consiste de 100.00 observações com de 171 variáveis, sendo uma delas, a indicação se o cliente continuou ou não com o serviço. As variáveis do *dataset* foram divididas por Neslin et. al. (2004) em 3 categorias principais:
  
* **Comportamento do Consumidor**: Variáveis que dizem respeito ao uso do serviço do consumidor como minutos de uso, como minutos de uso do serviço, preço mensal pago pelo serviço, etc..  
* **Interação pela companhia**: Váriaveis que dizem respeito à interação consumidor-empresa, como número de chamadas ao serviço de atendimento ao consumidor, etc.
* **Dados demográficos**: Variáveis com características demográficas dos consumidores como 

Dentre as variáveis presentes no dataset, vale destacar:
  
| Variável 	| Categoria 	| Descrição 	| % Dados faltantes 	|
|:---:	|:---:	|:---:	|---	|
| churn 	| Binária 	| Indica se o cliente cancelou ou não o serviço   entre 30 a 60 dias após a observação. 	| 0,00% 	|
| change_mou 	| Contínua 	| Variação percentual em minutos mensais de uso   em relação à média dos três meses anteriores  	| 0,89% 	|
| change_rev 	| Contínua 	| Variação percentual em minutos mensais de gasto do consumidor relação à média dos três meses anteriores 	| 0,89% 	|
| attempt_Mean: 	| Contínua 	| Número médio de tentativas de chamadas   de realizadas 	| 0,00% 	|
| complete_Mean: 	| Contínua 	| Número médio de tentativas de chamadas   de dados realizadas e completas. 	| 0,00% 	|
| custcare_Mean 	| Contínua 	| Número médio de chamadas do cliente   ao Serviço de Atendimento ao Consumidor 	| 0,00% 	|
| months 	| Inteiro 	| Quantidade de meses que o serviço é oferecido 	| 0,00% 	|
| kid11_15 	| Inteiro 	| Quantidade de crianças   de 11 a 15 anos na residência 	| 1,73% 	|

Variáveis estas que foram escolhidas devido à baixa quantidade de dados faltantes e serem boas indicadoras da usabilidade e do relacionamento do cliente com a empresa. Dado que:
  
* As variáveis **change_mou** e **change_rev** indicam a variação do uso do serviço pelo cliente. Diminuição do uso do serviço é uma conhecida **redflag** relacionada aos **churns**.  
* As variáveis **attempted_Mean** e **completed_Mean** são indicadores da satisfação do cliente com o serviço. Visto que uma menor razão de chamadas completadas é forte indicador de insatisfação do cliente e portanto, maior probabilidade de evasão.
* A variável **custcare_Mean** indica o número médio de chamadas do cliente ao Serviço de Atendimento ao Consumidor. Maior número de chamadas de chamadas ao serviço de atendimento pode indicar mais problemas na utilização do serviço e mais insatisfação por parte do cliente.
* A variável **months** descreve há de meses que o serviço é oferecido. Um maior número de meses pode ser relacionado a um maior "desgaste" na relação cliente-empresa e surgimento de opções mais atraentes na concorrência.
* A variável **kid11_15** indica se há crianças entre 11 e 15 anos presente na residência. Considerando que está é a idade média em que crianças começam a utilizar smartphones próprios, a presença de um novo potencial usuário na residência pode exigir alterações no plano oferecido.

Removendo então o pequeno percentual de observações com dados ausentes (2,68%) e removendo anomalias nos dados (principalmente nas variáveis **change_mou** e **change_rev**), temos então uma análise sumarizada inicial.
Verificando as variáveis em uma análise sumarizada inicial.
```{r include=FALSE}
library(readr)
churn_challenge_data <- read_csv("data/churn_challenge_data.csv")
dados <- churn_challenge_data
X <- cbind.data.frame(dados$churn, dados$change_mou, dados$change_rev, dados$attempt_Mean, dados$complete_Mean, dados$custcare_Mean, 
                      dados$months, dados$kid11_15)
colnames(X) <- c('churn', 'change_mou', 'change_rev', 'attempt_Mean', 'complete_Mean', 'custcare_Mean', 'months', 'kid11_15')
X <- na.omit(X)
X <- X[X$change_mou>=-100 & X$change_rev>=-100 & X$change_mou<=250 & X$change_rev<=250,]
```

```{r echo=FALSE, warning=FALSE}
summary(X[,-c(1,8)])

```
```{r echo=FALSE}
summary(X$kid11_15)

```



Analisando agora para as observações classificadas como **churn**
```{r echo=FALSE, warning=FALSE}
summary(X[X$churn==1,-c(1,8)])

```
E agora para as observações não classificadas como **churn** (cliente evadido):
```{r echo=FALSE, warning=FALSE}
summary(X[X$churn==0,-c(1,8)])

```
É notável que as variáveis **change_mou** e **change_rev** tem médias menores no grupo de clientes que cancelaram o serviço. Condizente com o esperado. Além disso, há uma média menor de tentativas de ligações realizadas e menor de ligações completadas em clientes que realizaram **churn**, indicando que de fato há uma diferença significativa e influência da taxa de sucesso em completar ligações com permanecer no serviço.  
Criamos então uma nova variável **rate_call** que indica a razão de ligações bem-sucedidas realizadas pelo cliente, isto é, a razão das variáveis **complete_Mean** e **attempt_Mean**. Temos assim, sua estatística resumo:

```{r echo=FALSE}
X$rate_call <- X$complete_Mean/X$attempt_Mean
X[is.na(X)] <- 0
summary(X$rate_call)
```
Obs: Como alguns clientes não realizaram tentativas de ligação no período e a divisão por zero não é possível, fixamos o **rate_call** desses clientes em zero.  
  
Analisando agora o **rate_call** para clientes evadidos (realizaram *churn*):
```{r echo=FALSE}
summary(X$rate_call[X$churn==1])
```
E para os clientes que não realizaram *churn*:
```{r echo=FALSE}
summary(X$rate_call[X$churn==0])
```
Como esperado, a média de tentativas bem-sucedidas de ligação é menor em clientes que evadiram do serviço. Indicando que este pode ser tomado como indicador de satisfação com o uso do servição e preditor para o *churn* do cliente.

## Predição
Vamos desenvolver agora modelos preditivos preliminares que nos permitam inferir quais clientes podem cancelar o serviço dado seu histórico recente de utilização/relacionamento com a empresa/situação familiar atual.  
Para isso, desenvolveremos 3 modelos baseados em métodos para classificação binária. São eles a regressão logística, análise discriminante e *Random Forest*. Com isso, desenvolvemos 3 modelos.

* **Regressão Logística**: Com as variáveis preditoras **change_mou**, **change_rev**, **custcare_Mean**, **months**, **rate_call** e **kid11_15** e a função de ligação logística.
* **Análise Discriminante Linear**: Com as mesmas variáveis preditoras.
* **Random Forest**: Com as mesmas variáveis preditoras, utilizando 75 árvores de decisão.
  
Os 3 modelos foram treinados considerando 80% das observações, e como as classes de **churn** e ausência de **churn** estão balanceadas (48,08% de *churn*), nenhum procedimento de *data augmentation* foi necessário.  

```{r include=FALSE}
library(MASS)
library(randomForest)
library(caret)

n_train <- sample(1:nrow(X), 0.8*nrow(X), replace = FALSE)
X_train <- X[n_train,-c(4,5)]
X_test <- X[-n_train,-c(4,5)]

logis <- glm(churn ~ change_mou + change_rev + rate_call + custcare_Mean + months + kid11_15, data = X_train, family = binomial())

ld <- lda(churn ~ change_mou + change_rev + rate_call + custcare_Mean + months + kid11_15, data = X_train)

rf <- randomForest(as.factor(churn) ~ change_mou + change_rev + rate_call + custcare_Mean + months + kid11_15, data = X_train, ntree = 50)


```

```{r include=FALSE}
y_logis <- as.numeric(predict(logis, newdata = X_test, type = 'response') > 0.5)
y_ld <- predict(ld, newdata = X_test[-c(1)])
y_rf <- predict(rf, X_test[,-1])

p1 <- confusionMatrix(table(as.factor(X_test$churn), y_logis), reference = as.factor('1'))
p2 <- confusionMatrix(table(as.factor(X_test$churn), y_ld$class), reference = as.factor('1'))
p3 <- confusionMatrix(table(as.factor(X_test$churn), y_rf), reference = as.factor('1'))




```



```{r echo=FALSE}
print('Regressão Logística:')

c(p1$overall[1], p1$byClass[1:4])

print('Análise Discriminante:')

c(p2$overall[1], p2$byClass[1:4])

print('Random Forest:')

c(p3$overall[1], p3$byClass[1:4])


```

Conseguimos observar que os 3 modelos preliminares tem desempenhos parecidos na acurácia e sensibilidades (capacidade de detectar verdadeiros positivos, isto é, detectar clientes que de fato abandonarão o serviço), porém, a regressão logística e a análise discriminante têm maiores valores do valor predito positivo, isto é, a probabilidade do cliente de fato realizar *churn* se o modelo prever que que isto acontecerá. Ou seja, clientes detectados como possíveis evasores pelos dois primeiros modelos tem cerca de 77% de chance de cometerem *churn* de fato, logo, estes clientes merecem atenção espcial pelos setores responsáveis a fim de evitar a evasão.  
Estes modelos então, principalmente os dois primeiros, nos dão  direções iniciais para a construção de modelos de aprendizado de máquina mais robustos para a detecção de clientes evasores, servindo como auxílio para a tomada de decisão e elaboração de estratégias de retenção.  
Adicionalmente, a regressão logística nos permite observar quais características são mais determinantes para a evasão dos clientes. Através do teste-z, podemos testar e inferir de cada uma das variáveis do modelo e através do sinal, podemos ver em que "direção" cada variável age no processo de evasão.  
Analisando então a saída da regressão logística:
```{r echo=FALSE}
summary(logis)[["coefficients"]]
```
Ao nível de confiança $1-\alpha = 0.95\%$ de confiança, vemos que com exceção da variável **kid11_15Y** todas as variáveis do modelo são significantes para a ocorrência do *churn*, ou seja, a presença de adolescentes de 11 a 15 anos na residência não é um fator significativo para a evasão de clientes.  
Porém, as variáveis **change_mou**, **change_rev**, **rate_call**, **custcare_Mean** e **months** são estatísticamente significativas. Assim, um decréscimo no uso do serviço (comparado aos últimos 3 meses), um aumento nas despesas do serviço, menores taxas de sucesso na realização das chamadas para clientes nais antigos são estes sim determinantes para o *churn* do cliente.
Logo, deve-se ter atenção com clientes antigos que apresentam decréscimo no uso do serviço, acréscimo nas despesas com sua utilização e tem baixa taxa de sucesso na realização das chamadas.



